臺灣高雄地方法院民事裁定　　　　　 100年度消債抗字第28號
抗　告　人　黃耀德
上列抗告人因消費者債務清理事件聲請更生，對於中華民國99年
12月23日本院99年度消債更字第554 號裁定提起抗告，本院裁定
如下：
    主  文
抗告駁回。
抗告程序費用新臺幣壹仟元由抗告人負擔。
    理  由
一、抗告意旨略以：抗告人名下之房屋經鑑價後雖有新臺幣（下
    同）288  萬元價值，惟抗告人位於高雄市○○區○○路127
    號5 樓之1 房屋所坐落高雄市○○區○○段二小段154 地號
    之基地為高雄市政府所有，抗告人僅擁有地上權且每半年尚
    須繳納租金3,936 元，該基地與建物並非均為抗告人所有之
    情形下，勢必嚴重影響抗告人之房屋出售價格，該房屋變賣
    是否能如鑑價結果相同，誠有疑義。而債權人國泰世華商業
    銀行股份有限公司業已將抗告人之房屋查封準備拍賣，然不
    動產拍賣價額依強制執行法第91條及第92條之規定，如未於
    拍賣期日拍定則將可行二次減價而再行拍賣，拍賣實務上往
    往是至第三拍後才為拍定，是拍定價格早已較原鑑定價格低
    許多，可能低於抗告人目前所剩房貸160 萬元，則抗告人之
    房屋變賣結果除無法全額清償房貸外，亦致抗告人努力繳納
    10多年之房貸付諸流水，此外又造成抗告人及家屬將無房可
    居住而須另覓他處租屋，除房租費用外，加上每月水電費動
    輒超過1 萬元，實已比目前繳納房貸之現況負擔重，是原裁
    定以將抗告人名下財產參諸本院鑑價價格288 萬元變賣清償
    債務後，於不計息情形下，約3 至4 年即可清償債務完畢，
    抗告人為民國54年次，正值壯年，具法定強制退休年齡尚有
    19年之工作能力，而認抗告人客觀上並無不能清償債務之情
    形，駁回抗告人更生之聲請，有不當之處，爰依法提起抗告
    ，求為廢棄原裁定，改為准予抗告人更生之裁定等語。
二、按債務人不能清償債務或有不能清償之虞者，得依本條例所
    定更生程序，清理其債務；債務人無擔保或無優先權之債務
    總額未逾1,200 萬元者，於法院裁定開始清算程序或宣告破
    產前，得向法院聲請更生，為消費者債務清理條例（下稱消
    債條例）第3 條及第42條第1 項分別定有明文。又聲請更生
    或清算不合程式或不備其他要件者，法院應以裁定駁回之，
    但其情形可以補正者，法院應定期間先命補正，復為同條例
    第8 條所明定。
三、經查：
  (一)抗告人主張其曾於95年間依中華民國銀行公會會員辦理消費
    金融案件無擔保債務協商機制與中國信託商業銀行股份有限
    公司（下稱中國信託銀行）等債權銀行達成協議，同意自95
    年6 月起分100 期，並於每月10日以2 萬1,572 元清償債務
    至全部清償為止，至95年8 月起毀諾等事實，業據抗告人提
    出債權人清冊、協議書、無擔保債務還款計劃、財團法人金
    融聯合徵信中心專用債權人清冊、當事人綜合信用報告及中
    國信託銀行陳報狀各1 份在卷可稽（見原審卷第3 至4 頁反
    、第57至60頁、第10至23頁、第55頁），足認屬實。故本件
    所應審酌者為抗告人是否有不能清償債務或不能清償之虞之
    情形。
  (二)關於抗告人本人每月之必要生活費用支出部分，抗告人並未
    提出全部憑證以資證明，無從審酌是否均屬必要之費用，此
    部份因消債條例之立法目的，係為使不幸陷入經濟困境之人
    得以清理債務、重建生活，並在清理過程中能保有符合人性
    尊嚴之最低基本生活，而非維持債務人過去慣常之寬裕生活
    ，是以如任由抗告人主張其基本生活費用及扶養費用之數額
    ，將造成揮霍無度以致清償能力降低，反而易使更生程序無
    從進行。因此，本院參酌抗告人目前居住在高雄市，有戶籍
    謄本在卷可佐（見原審卷第42頁），依內政部公告之99年度
    高雄市每人每月最低生活費用1 萬1,309 元為其必要費用，
    逾此範圍難認為合理。另抗告人主張須扶養未成年子女黃汶
    馨（民國88年9 月生），每月扶養費1,833 元（見原審卷第
    5 頁），低於98年度綜合所得稅受扶養人每人免稅額8 萬2,
    000 元，平均每月6,833 元之數額，應認合理。
  (三)債務人用以償還房屋貸款之支出，除係用以支付利息外，亦
    有部分係用於清償房貸本金，而房貸本金之減少，房屋價值
    扣除貸款後之餘額亦隨之增加，即債務人之資產亦隨之增加
    ；又為使負有自用住宅借款債務而瀕臨經濟困境之債務人，
    不必喪失其賴以居住之自用住宅而重建經濟生活，特設自用
    住宅借款特別條款制度，此觀之消債條例第54條規定自明。
    準此，房貸支出是否可列為必要之費用，應依個案判斷，尚
    不可一概而論，倘房貸支出低於一般人承租房屋每月應支出
    之金額，應認係個人住居之基本生存要求，於更生方案中將
    房貸支出列為必要費用，尚屬合理，如此始能平衡兼顧債務
    人與債權人之權益。查抗告人主張系爭房地須按月支出貸款
    9,160 元及土地租金6 個月3,936 元，平均每月656 元，合
    計每月9,816 元，有放款利息收據及繳款通知單各1 份足證
    （見原審卷第38頁、第39頁），再加計水電費2,000 元，總
    計1 萬1,816 元，尚高於或等於抗告人所稱變賣後另租屋之
    支出，故抗告人主張將房屋變賣後另行租屋較目前負擔房貸
    為重，並不可採，以抗告人之收入與債務情況衡量，實難認
    抗告人仍有保有系爭房地並支出房貸之必要。末者，系爭房
    屋經本院執行處送請鑑估後，認其最低市價應有288 萬元，
    有原審詢問民事執行處承辦股電話記錄1 紙可憑（見原審卷
    第46頁）該價格係由公正之鑑價公司依房屋之坐落、使用狀
    況、周邊環境等而定，已將該房屋無基地所有權之情況列入
    鑑價考量，縱非一拍拍定，以第四拍拍定，尚有147 萬4,56
    0 元，是抗告人目前負債總額340 萬2,960 元，倘變賣系爭
    房屋，並以出售之所得清償部分債務後，所負債務應僅餘19
    2 萬8,400 元。
  (四)從而，依抗告人目前每月收入2 萬2,500 元，加計身障補助
    每月4,000 元，合計2 萬6,500 元，於扣除其最低生活費用
    及扶養費用後，尚餘1 萬3,358  元（計算式：2萬6,500 元
    －1萬1,309元－1,833 元＝1萬3,358元）可資運用，如全數
    用於清償債務，以抗告人變賣房屋後所餘債務192 萬8,400
    元，共約需償還145 個月（計算式：192萬8,400 元÷13,35
    8元＝144.36 ，小數點以下進位）。又查抗告人係54年1 月
    生，目前46歲，是抗告人按月清償債務共145 個月（約12.0
    8 年）後，且抗告人於8 年後未成年子女成年即不需負擔扶
    養費用，更有餘裕可清償債務，是可認抗告人尚未逾勞工法
    定退休年齡65歲前，即可清償完畢，自難認抗告人有不能清
    償債務或不能清償之虞之情事。
四、綜上所述，本件抗告人聲請更生，既無不能清償債務之情事
    ，應屬聲請更生之要件不備，又無從補正，依首揭條文之意
    旨，自應駁回其更生之聲請。原裁定據此駁回抗告人更生之
    聲請，於法並無違誤，抗告意旨猶執前詞，指摘原裁定不當
    ，為無理由，應予駁回。
五、據上論結，本件抗告為無理由，依消費者債務清理條例第15
    條，民事訴訟法第495 條之1 第1 項、第449 條第1 項、第
    78條，裁定如主文。
中    華    民    國   100    年    3     月    15    日
                  民事第五庭審判長法  官  黃國川
                                  法  官  劉定安
                                  法  官  張維君
上為正本係照原本作成。
本裁定不得抗告。
中    華    民    國   100    年    3     月    15    日
                                  書記官  呂怜勳